臺灣高等法院民事判決　　　　　　　　95年度智上易字第22號
上　訴　人　　丙○○
兼訴訟代理人　甲○○
被上　訴人　　兄弟象股份有限公司
法定代理人　　乙○○
訴訟代理人　　黃虹霞律師
上列當事人間損害賠償等事件，上訴人對於中華民國95年10月30
日台灣台北地方法院95年度智字第96號第一審判決提起一部上訴
，本院於96年1月30日言詞辯論終結，判決如下：
    主      文
上訴駁回。
第二審訴訟費用由上訴人負擔。
    事實及理由
一、上訴人起訴主張：
(一)、伊等係中華民國新型第169840號專利（下稱系爭專利）之專
    利權人。被上訴人自民國（下同 ）90年1月29日起為配合市
    場流行趨勢及小型化和美觀需要而製造更精良完美之電腦滑
    鼠，以吸引刺激消費者購買慾望，未經伊等同意即擅自將伊
    等所有專利權之解碼器，大量使用和裝置於被上訴人所製造
    、販賣之兄弟棒球隊球衣造型光學滑鼠、兄弟棒球隊球帽造
    型光學滑鼠、兄弟棒球隊象頭造型滾輪滑鼠（下稱系爭產品
    ），再大量進口至台灣銷售或交由各銷售據點販售以獲取利
    益，被上訴人為知名電腦設備銷售公司，擁有專業技術及法
    務人才從事智慧財產相關事宜，足認被上訴人應知悉其所製
    造、販賣之系爭產品已侵害系爭專利權，其顯有違反專利法
    第106條之規定。
(二)、被上訴人授權他人使用其公司所屬兄弟象棒球隊之圖案以收
    取權利金，自應盡善良管理人和法定代理人之監督責任，向
    被授權人提醒、告知不得有侵害他人智慧財產權之行為，竟
    疏於監督與查詢工作，以致系爭產品侵害系爭專利權，故被
    上訴人自應負法定代理人及授權者之責任，依民法第184條
    規定，應負侵權行為損害賠償責任。
(三)、按商品之生產、製造、加工業者，其在商品上附加標章或其
    他文字、符號，足以表彰係其自己所生產、製造、加工者，
    視為商品製造人，民法第191條之1第2項定有明文 ，本件被
    上訴人提供其所屬球隊圖案使用於系爭產品上，依上開規定
    ，應視為商品製造人，其既為系爭產品之製造人，自應負侵
    權行為損害賠償責任。
(四)、伊等發現系爭專利權遭被上訴人侵害後，乃於95年5月8日以
    存證信函通知被上訴人並要求協商處理，詎其竟置之不理；
    被上訴人未經伊等授權即擅自製造、為販賣之要約、販賣系
    爭產品，核屬侵害伊等之專利權，伊等自得依專利法第108
    條準用同法第84條第1項第1款規定及民法第184條規定 ，請
    求被上訴人賠償伊等所受之損害。又伊等以每只滑鼠新台幣
    （下同 ）15元計算，預估侵權產品數量為3萬只，共計45萬
    元，伊等自得請求被上訴人賠償其中30萬元，併依專利法第
    108條準用第84條第3款、第89條之規定，得防止被上訴人侵
    害伊等專利權之行為，故得請求被上訴人將含有侵權之系爭
    產品及週邊產品回收銷燬，及請求被上訴人將本件最後事實
    審判決書主文欄登載於國內5大報紙 。爰聲明：(一)被上訴人
    應賠償上訴人30萬元。(二)被上訴人應於上訴人獲得勝訴判決
    後，將侵權之系爭產品回收銷燬。(三)被上訴人應將本件最後
    事實審判決書主文欄，以長25公分、寬19公分之篇幅，登載
    於：中國時報、聯合報、自由時報、蘋果日報、民生報等5
    大報第1版下半頁3日。(四)願供擔保，請准宣告假執行。
二、被上訴人則以：
(一)、伊公司並非電腦設備銷售商，所經營之業務種類中，並未包
    括電腦週邊產品含滑鼠之製造、銷售業務，伊公司只是於92
    年10月6日與捷元有限公司（下稱捷元公司 ）簽訂合作備忘
    錄（下稱系爭備忘錄），授權捷元公司使用伊公司所屬兄弟
    象棒球隊球團之標準圖檔作為電腦滑鼠等週邊商品之外型而
    已，與上訴人所主張遭侵權之內部解碼器無涉。
(二)、伊公司並未販賣系爭產品之行為或為販賣之要約，系爭產品
    係由「IBM個人電腦事業處 」推出，或係IBM資訊月在IBM攤
    位愛心義賣 ，販賣者或義賣主體為IBM公司，並非伊公司，
    至於伊公司棒球隊球員陳致遠等3人充其量只是參與IBM公司
    之愛心義賣活動而已，不得據此認定伊公司有販賣行為或為
    販賣之要約。
(三)、IBM公司為全球著名之電腦大廠，捷元公司則為上訴人自承
    之大廠商 ，就電腦週邊產品言，IBM公司始為全球知名之專
    業製造廠商，伊公司既非電腦週邊產品專業廠商，自無能力
    提醒IBM公司於製造系爭產品時不得有仿冒行為 ，亦無相關
    法令規定，於伊公司授權予捷元公司使用伊公司所屬球團圖
    樣時，須調查及提醒捷元公司應注意上開事項等情，即伊公
    司並無提醒捷元公司遵守法律之義務，故本件並無適用代理
    、或表現代理，亦無違反法定代理人責任問題；另IBM公司
    為全球著名之電腦大廠，在伊公司與捷元公司簽訂系爭備忘
    錄時，上訴人亦尚未出面主張IBM公司侵害其等專利權 ，則
    伊公司就系爭產品縱有販賣或為販賣之要約，亦係出於信賴
    IBM公司之電腦專業 ，伊公司仍無故意或過失可言，自無違
    反專利法或構成侵權行為等語，資為抗辯。
三、原審駁回上訴人之請求，上訴人就其敗訴之一部不服，提起
    上訴（其請求回收並銷燬侵害專利權產品及登報道歉部分，
    未據聲明不服，此部分已告確定），並於本院聲明：(一)原判
    決關於駁回後開第2項之訴部分廢棄。 (二)被上訴人應給付上
    訴人30萬元。被上訴人則聲明：上訴駁回。
四、兩造不爭執事項：(一)上訴人為系爭專利之專利權人，專利權
    期間自90年1月21日至100年2月25日止。 (二)上訴人起訴前曾
    以汐止保長坑郵局第93號存證信函向被上訴人主張其於訴外
    人利洋電子有限公司（下稱利洋公司）內發現系爭產品有侵
    害系爭專利之情事，並請被上訴人共同研商對兩造最有利之
    合作方案。被上訴人則函覆：其僅授權捷元公司使用兄弟象
    球團之標準圖檔為電腦滑鼠等週邊商品之外型，與電腦滑鼠
    之製造及其結構無關，故並未侵害系爭專利權等語。(三)上訴
    人於95年5月5日向利洋公司以250元購得系爭產品 ，其復於
    同年9月14日以每只滑鼠110元之價格購入系爭產品3只 ，另
    於奇摩拍賣網頁上，如輸入「兄弟象滑鼠」，會出現系爭產
    品之圖示，但關於系爭產品之標示上均記載「IBM製」。
五、本件上訴人主張：伊等為系爭專利之專利權人，被上訴人自
    90年1月29日起 ，未經伊等同意即擅自將伊等所有專利權之
    解碼器，大量使用和裝置於系爭產品，再大量進口至台灣銷
    售或交由各銷售據點販售以獲取利益，被上訴人授權他人使
    用圖樣，自應盡善良管理人和法定代理人之監督責任，竟疏
    於監督與查詢工作，以致該產品侵害系爭專利權，故被上訴
    人自應負法定代理人及授權者之責任，依民法第184條規定
    ，應負侵權行為損害賠償責任。而伊等發現被上訴人侵害伊
    等專利權後乃發函通知被上訴人並要求協商處理，被上訴人
    竟置之不理，為此依專利法第108條準用同法第84條第1項第
    1款規定及民法第184條規定，請求被上訴人賠償伊等所受之
    損害30萬元等語，然此為被上訴人所否認，並以上開情詞置
    辯。是本件應審酌者厥為被上訴人是否有製造、為販賣之要
    約及販賣系爭產品而侵害系爭專利權並應負侵權行為損害賠
    償責任？茲敘述如下。
(一)、上訴人主張：被上訴人確有製造、為販賣之要約或販賣系爭
    產品而侵害系爭專利權之行為云云，並舉其購入系爭產品之
    發票、拍賣網頁資料及系爭備忘錄等，作為被上訴人有上開
    侵害系爭專利權之證明方法。然查：(1)依被上訴人公司變更
    事項登記卡中記載之所營事業資料欄中包括「各種食品：包
    括乳製品、麵食製品、穀製品、調味品、冰品、飲料、果汁
    、咖啡、茶、乾點包、點心、果蔬肉食之買賣業務；書報雜
    誌、文具事務用具、樂器、眼鏡（隱形眼鏡除外）錶照相器
    材、菸具、藝品運動用品兒童玩具之買賣業務；各種紡織製
    品：衣服、冠帽、鞋襪、傘、皮包、證章、皮帶之買賣業務
    ；各種手工藝品：編織、刺繡、美術品、包裝容器、五金建
    材之買賣業務；家電產品（電視機、洗衣機、錄音機、錄音
    帶、飲水機、燈具、電池）之買賣業務；各類化粧品、香皂
    、牙膏、鞋油之買賣業務；傢俱、餐具、廚房用品、衛生清
    潔器具、釣具、水族箱之買賣業務；代理國內外有關廠商前
    各項產品經銷報價及投標業務；經營職業棒球隊業務、職業
    棒球雜誌之發行、職業棒球相關之紀念品買賣廣告業務之經
    營（特許除外）出版有關職棒之書籍」，此有被上訴人公司
    資料查詢單在卷可稽（原審卷第153頁 ）。被上訴人所經營
    之業務種類雖多，但未包括電腦週邊產品含滑鼠之製造，已
    無疑義，則上訴人主張被上訴人製造系爭產品云云，自屬無
    據。(2)上訴人所提出之拍賣網頁資料中，雖有註明「兄弟象
    滑鼠」，然該網頁資料同時亦記載「IBM製 」，此有該網頁
    資料在卷可稽（原審卷第135頁─第137頁），已明確表明系
    爭產品並非由被上訴人所製造；再參以被上訴人於92年10月
    6日與捷元公司簽訂系爭備忘錄 ，約定捷元公司經被上訴人
    之授權，可印製被上訴人所屬球隊圖案於系爭產品等情，有
    系爭備忘錄在卷可稽（原審卷第124頁 ）。足見系爭產品應
    係捷元公司與IBM公司所合作生產製造無誤 ，是被上訴人抗
    辯並無製造系爭產品之情，應為可採。(3)上訴人所提出之購
    物發票，分別係上訴人於95年5月5日、同年9月14日向利洋
    公司、日盈科技有限公司所購入，此有上訴人所提出之購物
    發票在卷可稽（原審卷第53頁、第134頁 ）。上訴人既未向
    被上訴人購得系爭產品，被上訴人亦無任何刊登廣告之為販
    賣之要約行為，自難認被上訴人就系爭產品有販賣或為販賣
    之要約行為。 (4)上訴人雖以系爭備忘錄第3項約定：有關委
    由甲方（即被上訴人）於主場販賣上述商品服務費，由雙方
    再行議定，可見被上訴人確有販賣系爭產品行為云云。然查
    ，上開約定既稱委由被上訴人於主場販賣等語，可見系爭產
    品真正之販賣者為捷元公司而非被上訴人，被上訴人僅係代
    為出售而已，除有故意或過失外（被上訴人無故意或過失行
    為，詳下述 ），尚難認被上訴人有違反專利法106條或侵權
    行為之規定。再者，被上訴人究有無於主場販賣系爭產品等
    情，上訴人迄未舉證以實其說，是其主張被上訴人有販賣系
    爭產品而侵害系爭專利權云云，即無可取。
(二)、上訴人又主張：被上訴人提供球團圖案使用於系爭產品上，
    依民法第191之1第2項規定 ，應視為商品製造人，故被上訴
    人應負侵權行為損害賠償責任云云。惟按民法第191條之1第
    2項規定須在商品上附加標章或其他文字、符號，足以表彰
    係其所生產、製造、加工者，始能視為商品製造人。經查，
    本件被上訴人雖授權他人使用其公司圖案於系爭產品上，然
    系爭產品上已記載「IBM製」 ，有如前述，則系爭產品縱有
    上開圖案，依一般社會觀念，僅係生產系爭產品之公司使用
    兄弟象隊圖案作為行銷之手法而已，並不足以表彰系爭產品
    為被上訴人所製造。再者，民法第191條之1係針對「因商品
    之通常使用或消費所致他人之損害負損害賠償責任」之商品
    製造人對消費者責任之規定，而本件上訴人係主張其專利權
    受到侵害並非消費者，自無適用民法第191條之1之餘地，是
    上訴人援引民法第191條之1規定之規定，主張被上訴人係系
    爭產品之製造人而應負侵權行為損害賠償云云，應屬無據。
(三)、上訴人另主張：被上訴人於92年10月間於所屬兄弟象棒球隊
    獲得職棒3連霸後與IBM公司共同推出大象專案，並在各網路
    上登刊廣告 ，被上訴人所屬兄弟象棒球隊球員陳致遠等3人
    更參與IBM公司義賣活動，IBM公司並義賣陳致遠等3人所簽
    名之系爭產品，足見被上訴人有從事販賣及為販賣要約之事
    實云云。惟查，上訴人所提出之網站搜尋資料，大部分與本
    件無關，少數提及「大象專案」或兄弟象造型滑鼠者如證物
    22 編號52、58，及第3-5頁、證物22-1（本院卷第20頁─第
    25 頁），均已載明大象專案係由「IBM個人電腦事業處」所
    推出，或係IBM資訊月在IBM攤位愛心義賣等情，均足證其販
    賣者或義賣主體為IBM公司 ，而非被上訴人公司；至於被上
    訴人公司所屬兄弟象球員陳致遠等3人充其量只是參與IBM公
    司之愛心義賣活動而已，仍不得據此認定被上訴人公司有販
    賣行為或為販賣之要約之行為。
(四)、上訴人復主張：被上訴人所屬兄弟象棒球隊和圖案商標權係
    由國家所授之無體財產權，商標本身沒有行為能力和權利主
    張，本項權益主張及利益所得都是歸被上訴人所為和受益，
    被上訴人為本項無體財產權之之法定代理人，其授權他人使
    用圖案，自應盡善良管理人和法定代理人之監督責任，竟疏
    於監督與查詢工作，以致該產品侵害系爭專利權，故被上訴
    人自應負授權者及法定代理人之責任，依民法第184條規定
    ，應構成侵權行為云云。然查，(1)權利主體與權利客體間係
    為一不同概念，本件被上訴人授權捷元公司得使用兄弟象球
    團之標準圖檔，無論係基於被上訴人所有之商標權或著作權
    所為之授權行為，然關於商標權與著作權等無體財產權，均
    為權利客體，故僅有其究竟歸屬於何人所有（即其權利主體
    ）。至於法定代理人制度之設計，係針對法律上規定無行為
    能力或限制行為能力，為確保其法律上權益所為制度之設計
    ，而商標權、著作權等權利客體並無為其尋覓法定代理人之
    必要，被上訴人既亦非系爭產品製作者之法定代理人，不生
    須以系爭產品製造者之法定代理人身分提醒、監督該製作者
    之問題。又被上訴人將其所有兄弟象圖案文字授權予捷元公
    司使用，捷元公司自有權使用該圖案文字，則本件自無適用
    民法無權代理及表見代理之餘地，是上訴人主張被上訴人應
    負法定代理人及授權者責任而應構成侵權行為云云，自非可
    採。(2)又IBM公司為世界著名電腦大廠 ，捷元公司則為上訴
    人自承之大廠商 ，就電腦週邊產品言，IBM公司始為世所共
    知之專業製造廠商，而被上訴人既非電腦週邊產品專業廠商
    ，自然信任IBM公司與捷元公司所合作製造之系爭產品係屬
    合法之產品，而被上訴人亦無能力得知系爭產品有侵害系爭
    專利之虞而事先予以提醒或告誡之情；況IBM 公司及捷元公
    司均為著名之公司，無待於被上訴人之提醒或告知，其等本
    即應遵守國家法律，不得恣意侵害他人專利權，是被上訴人
    有無提醒告知捷元公司，與捷元公司及IBM公司日後之侵權
    行為並無必然之關係，而被上訴人僅係單純授權捷元公司使
    用其公司圖案而已，並未與之參與研發、製造等過程，則
    IBM 公司及捷元公司嗣後之侵權行為，亦非被上訴人所能掌
    控，是被上訴人與捷元公司簽訂系爭備忘錄時，有無提醒告
    知捷元公司應遵守何種法律，已無關宏旨，自不得以其有未
    善盡提醒告知之義務，而認為其應負授權者或法定代理人責
    任而構成侵權行為。(3)又被上訴人與捷元公司簽訂系爭備忘
    錄時，上訴人亦尚未出面主張IBM公司侵害其等專利權 ，則
    上訴人公司縱於兄弟象隊主場就系爭產品有販賣或販賣要約
    之行為，然系爭專利為一高科技品且裝置於滑鼠內，以被上
    訴人之能力而言，實難期待其能發現侵權之事實，況IBM公
    司為全球知名電腦廠商，則被上訴人係出於信賴IBM公司之
    電腦專業，亦屬合乎情理，應無故意或過失可言，自無違反
    專利法或構成侵權行為，是上訴人主張被上訴人應負侵權行
    為損害賠償責任云云，亦非可採。
六、綜上所述，被上訴人既無上訴人所主張之製造、為販賣之要
    約、販賣等侵害系爭專利之行為。從而，上訴人依專利法第
    84條及民法第184條侵權行為之法律關係 ，請求被上訴人賠
    償30萬元，即屬無據。原審除確定部分外為上訴人敗訴之判
    決，經核於法並無不合，上訴意旨指摘原判決此部分不當，
    求予廢棄改判，為無理由，應予駁回。
七、因本件事證已臻明確，兩造其餘主張陳述及所提之證據，經
    本院斟酌後，認與判決結果不生影響，無逐一論述之必要；
    至上訴人雖聲明證人周宏澤到場說明系爭產品為何人所製造
    云云。然系爭產品既不能證明係被上訴人所製造，被上訴人
    自無庸負損害賠償之責，該產品究為何人所製造，與本件即
    屬無涉，自無通知證人周宏澤到場說明之必要，附此敘明。
八、據上論結，本件上訴為無理由，依民事訴訟法第449條第1項
    、第78條，判決如主文。
中　　華　　民　　國　　96　　年　　2 　　月　　13　　日
                    民事第十五庭
                        審判長法  官  湯美玉
                              法　官　許文章
                              法　官　黃國永
正本係照原本作成。
不得上訴。
中　　華　　民　　國　　96　　年　　2 　　月　　13　　日
　　　　　　　　　　　　　　　書記官  葉國乾
